【裁判字號】    90,上,594
【裁判日期】    901225
【裁判案由】    債務人異議之訴
【裁判全文】
台灣高等法院民事判決  九十年度上字第五九四號
    上  訴  人  甲○○
    被上訴  人  合作金庫銀行股份有限公司
    法定代理人  梁成金
    訴訟代理人  黃俊儒
右當事人間債務人異議之訴事件，上訴人對於中華民國九十年五月十日台灣台北地方
法院九十年度訴字第一０四二號第一審判決，提起上訴，本院判決如左：
    主    文
上訴駁回。
第二審訴訟費用由上訴人負擔。
    事    實
甲、上訴人方面：
一、聲明：
  (一)原判決廢棄。
  (二)台灣台北地方法院九十年民執字二七０三號執行程序應予撤銷。
  (三)第一、二審訴訟費用由被上訴人負擔。
二、陳述：除與原審判決記載相同者，茲引用外，補陳略以：
  (一)被上訴人本件債權憑證之核發，與法定要件不符，上訴人以其本票債權請求權，
    以罹於時效消滅為由提起債務人異議之訴，並無不合。
  １本件被上訴人於六十八年間執台灣台北地方法院六十五年訴字第七二三六號民事
    確定判決，對上訴人等八名債務人聲請強制執行，惟於繳費後，並未實際進行執
    行程序，即逕依被上訴人之聲請，對債務人等八名核發債權憑證結案，亦為被上
    訴人所不爭執。被上訴人於首次聲請強制執行時，明知上訴人時任國代，除有每
    月伍萬餘元薪津外，尚有不動產，可供執行查封抵償債務，非無財產可供執行，
    且實際上亦非不易查得，被上訴人竟捨棄不為，逕報請核發債權憑證，依強制執
    行法第二十七條所示要件，已非合法。
  ２核發債權憑證，於實務上並不通知債務人，故上訴人實際上並無從得知被上訴人
    有上述聲請程序，亦無從表示異議，或於後聲請換發憑證時為時效抗辯。故上訴
    人迨被上訴人遲於九十年三月七日再持換發之債權憑證聲請強制執行時，始據以
    主張時效抗辯，於法並無不合。
  (二)被上訴人行使本件債權，亦有違誠信原則。
  １被上訴人僅於七十七年、八十二年、八十七年分別以聲請換發債權憑證之方式，
    用以使生時效中斷效力，長期坐令利息、違約金累積高達本金四、五倍之多，使
    上訴人信無賠償之虞，乃殆十七年之後，始忽而聲請，難為符誠信。
  ２被上訴人長期均未行使強制執行權利，而上訴人歷年本均非無資力，然國代職務
    退職後，又逾十年始聲請之，此時外觀上似已足以引致上訴人之正當信任，而認
    被上訴人不再行使訟爭權利。故風燭殘年之上訴人僅存賴以維生之退職金存款，
    被上訴人卻忽聲請強制執行，一舉查封其全部存款，難為符誠信。
  (三)上訴人當年既非無資力可供執行，竟因長期沈默怠於請求執行，致損害金額擴大
    ，就此被上訴人顯亦與有過失。
三、證據：援用原審所提證據，並聲請通知被上訴人之法定代理人梁成金、總經理曾
    銘宗到庭。
乙、被上訴人方面：
一、聲明：
  (一)駁回上訴。
  (二)第一、二審訴訟費用由上訴人負擔。
二、陳述：除與原審判決記載相同者，茲引用外，補陳略以：
  (一)被上訴人依強制執行法規定，聲請強制執行，於法並無不合；債務人以消滅時效
    完成為由，提起債務人異議之訴，為無理由。
  (二)被上訴人行使本件債權，未違反誠信原則；上訴人未履行償還債務之義務，理應
    負擔利息、違約金增加之責。
  (三)被上訴人並未以任何行為，使上訴人認為無需償還債務，是故被上訴人行使本件
    債權，並無違反誠信原則，或與有過失之處。
  (四)據上訴人自稱，其歷年來均有資力可償還債務，顯見其不償還債務係出於故意，
    依民法第二百二十條第一項規定：「債務人就其故意或過失之行為，應負責任。
    」由上訴人負擔利息、違約金增加之責，自屬有理。
三、證據：除援用原審所提證據外，補提：聲請狀、收狀收據、債權金額計算書等影
    本為證。
丙、本院依職權函調台灣台北地方法院執行處九十年執字二七０三號民事執行卷。
    理    由
一、本件被上訴人法定代理人李文雄變更為梁成金，並聲明承受訴訟，核無不合，應
    予准許，合先敘明。
二、本件上訴人主張：原法院九十年度民執字第二七０三號強制執行終結前，因被上
    訴人所持有之執行名義係原法院六十五年訴字第七二三六號給付票款事件，因被
    上訴人已罹於十五年之消滅時效，況且給付票款依票據法規定之短期時效，且強
    制執行法於八十五年十月九日始修正公布，將消滅時效未及五年者，重行起算之
    時效期間為五年，故本件不適用該五年之時效，而被上訴人於五年一次聲請強制
    執行已超過票據法之短期時效，因此，上訴人得主張時效抗辯；再者，被上訴人
    亦未持有票據，自不得行使票據權利。另被上訴人聲請扣押之財產，乃上訴人之
    退職酬勞金，依第一屆資深中央民意代表自願退職條例第十六條之規定，不得扣
    押。且被上訴人時隔十餘年始為本件之請求，致利息及違約金超過本金數倍之多
    ，其請求亦有違誠信原則，為此，依強制執行法第十四條之規定，提起本件訴訟
    ，請求判決如訴之聲明等語。
三、被上訴人則以：本件強制執行之執行名義，乃依確定之給付票款事件之判決而來
    ，且本件債權雖歷時二十餘年，惟被上訴人分別於七十二年、七十七年、八十二
    年及八十七年均有行使請求權，聲請強制執行，因此，本件債權之請求權並未消
    滅，再者，第一屆資深中央民意代表自願退職條例第十六條之規定，僅係保障上
    訴人請領退職酬勞金之權利，難謂被上訴人不得強制執行上訴人之存款等語，資
    為抗辯。
四、本件上訴人主張被上訴人以原法院六十五年訴字第七二三六號給付票款事件確定
    判決之債權憑證，向原法院聲請強制執行（九十年度民執字第二七０三號），查
    封上訴人在台灣銀行新店分行等之存款，為此，依強制執行法第十四條之規定，
    提起本件訴訟等情，為兩造所不爭，並經本院調閱原法院九十年度民執字第二七
    ０三號民事執行卷宗，查證明確，並有原法院六十八年十二月三十一日發文北院
    菁文民執地字第四七四五二號債權憑證，載明執行名義名稱為原法院六十五年度
    訴字第七二三六號民事判決，附於原法院九十年度執字第二七０三號民事執行卷
    可稽，固堪信上訴人之主張為真實。惟被上訴人否認上訴人有強制執行法第十四
    條之請求事由，並以前詞置辯。
五、上訴人主張被上訴人之請求權，業經逾十五年時效期間及票據法之短期時效而消
    滅，其不得為再請求執行云云。惟查：
  (一)按票據上之權利對於本票發票人，自到期日起算三年不行使，因時效而消滅，為
    票據法第二十二條第一項所明定。本件依被上訴人所提出之台灣高等法院六十五
    年十一月三十日六十五年度上字第二一九九號民事判決書理由欄第二點，記載「
    上訴人甲○○．．．曾於民國六十二年六月十二日連帶保證遠安航業股份有限公
    司於現在及將來所簽章之票據及其他一切債務之連帶清償，而「遠安」公司於六
    十四年七月九日簽發同年十月十九日本票一百五十萬元一張，交付被上訴人上訴
    人（指台灣合作金庫）未獲付款之事實，有該本票一張及連帶保證書一張，附卷
    可證，該連帶保證書上之簽章，核與被上訴人於六十五年十月二十八日上午受命
    推事行準備程序中，所提出之約定書二件中上訴人甲○○．．．於對保欄之簽章
    相符，並經上訴人閱覽認對保屬實，經記明筆錄在卷，該本票於六十四年十月九
    日未獲付款，被上訴人遂於六十五年七月三日，向原審法院起訴求償，難謂其行
    使債權有何遲延情事，從而，被上訴人請求上訴人連帶給付票款及自付款日起至
    清償日止，依約定利率計算之利息及違約金等，自屬正當，原判決予以准許，核
    無不合，應予維持」等字樣，是上訴人就訴外人遠安航業股份有限公司所負之本
    票發票人之保證責任，其就發票人所得主張之權利，保證人亦得主張，因此，就
    本件而言，係基於連帶保證之法律關係，請求與本票發票人共同負連帶清償之責
    ，其時效亦應為票據法第二十二條第一項所規定之三年短期時效，至為明顯。
  (二)次按強制執行法第四條第三項規定：依該法條第一項第一款或第三款之執行名義
    ，聲請強制執行者，自執行名義成立之日起，其原有請求權之消滅時效期間，不
    滿五年者，延長為五年。惟強制執行法係六十四年四月二十二日修正公布，此種
    關於實體上權利義務效力之規定，依法律不溯既往之原則，應限於新法施行後成
    立之執行名義，始有其適用，至成立於該法修正施行前者，仍應依原權利之性質
    ，定其長短，不因裁判上之確定或已聲請強制執行而變更（最高法院七十年度台
    上字第四六八四號判例參照），是強制執行法第四條第三項規定：依該法條第一
    項第一款或第三款之執行名義，聲請強制執行者，自執行名義成立之日起，其原
    有請求權之消滅時效期間，不滿五年者，延長為五年，係於六十四年四月二十二
    日修正公布至明。本件被上訴人聲請強制執行，係以六十五年十一月三十日台灣
    高等法院六十五年度上字第二一九九號民事判決為執行名義，是有關請求權之消
    滅時效期間，不滿五年者，延長為五年，於前述執行名義取得時，於六十四年四
    月二十二日修正公布之強制執行法第四條第三項，定有明文，自不因於八十五年
    十月九日修正強制執行法第四條第三項予以刪除，回歸於七十二年一月一日生效
    之民法一百三十七條第二項之規定而有所變更，因此，本件被上訴人原有請求權
    之消滅時效期間不滿年五年，自執行名義成立之日起，延長為五年，於法並無不
    合。上訴人主張八十五年十月九日修正前強制執行法，始修正規定，依該法條第
    一項第一款或第三款之執行名義，聲請強制執行者，自執行名義成立之日起，其
    原有請求權之消滅時效期間，不滿五年者，延長為五年，被上訴人取得執行名義
    係在八十五年十月九日強制執行法修正之前，並無適用云云，並無可取。
  (三)查依原法院九十年度執字第二七０三號民事執行卷所附債權憑證，其上分別記載
    「本件債權人經參加本院六十九年民執玄字第四七０七號於七十二年十一月十五
    日受償新台幣二二三七０元（無分配之金額係執行費用）」、「本件經七十七年
    度民執辛字第七八五六號聲請執行仍無結果（蓋有七十七年十一月十八日書記官
    章）」、「本件債權人經本院八十二年民執丙字第九八九０號於八十二年十一月
    六日受償新台幣零元（蓋有八十二年十一月六日書記官章）」、「本件債權人經
    本院八十七年民執甲字第一六一六二號執行於八十七年十月二十八日受償新台幣
    零元及執行費零元（蓋有書記官章）」等字樣，復經原審調取該院八十二年度執
    字第九八九０號執行卷、八十七年度執字第一六一六二號執行卷及該院文卷銷燬
    清冊六十八年度檔字民執卷（檔號七八二一至八六三七號、第三冊）、該院文卷
    銷燬清冊六十九年度檔字民執卷（檔號七九二四至九九九七號、第三冊），查核
    屬實，而實務上對於債權人依法院所發之債權憑證聲請強制執行，有僅於原債權
    憑證上註記聲請事由，有另予換發新債權憑證，但於該新債證上註明原債證聲請
    及核發日期，揆諸前開說明，足徵本件被上訴人歷次依債權憑證聲請強制執行，
    執行法院均於原債權憑證上註記聲請事由及執行結果，是債權人聲請強制執行，
    因執行無效果，經執行法院發給債權憑證，自有中斷時效之效果，顯見被上訴人
    抗辯每五年均向法院聲請強制執行，請求權時效並未完成乙節，洵堪採信，上訴
    人之主張，核無可採。
六、上訴人另主張被上訴人聲請扣押之財產，乃上訴人之退職酬勞金，依第一屆資深
    中央民意代表自願退職條例第十六條之規定，不得扣押，且為生活上所必需云云
    。按第一屆資深中央民意代表自願退職條例（民國七十八年二月三日公布）第十
    六條，僅規定「請領退職酬勞金之權利，不得扣押、讓與或供擔保。」，若已領
    取後存入銀行，其請領退休金之權利，已不存在，其對於存款銀行之權利，係存
    款人之權利，而非請領退休金之權利，除有其他不得強制執行之情形外，尚難僅
    以其為公務員退休金而謂不得強制執行。顯見將第一屆資深中央民意代表可得領
    取之退職酬勞金之權利，明定不得扣押、讓與或供擔保，僅係以第一屆資深自願
    退職中央民意代表本人不得將退職酬勞金請領權利轉讓他人，或預為借款擔保，
    其債權人亦不得對退職酬勞金請領權為扣押，是法條既規定請領退職酬勞金之權
    利，不得扣押、讓與或供擔保，則若第一屆資深中央民意代表自願退職領取退職
    酬勞金後，已成為自願退職民代之個人財產，自非不得強制執行。本件被上訴人
    聲請扣押之財產即為上訴人所領取並存入個人銀行帳戶之資產，有台灣銀行新店
    分行九十年二月十二日（九○）銀店營字第七二三號函，附於原法院九十年度執
    字第二七○三號民事執行卷可稽，自不受前述第一屆資深中央民意代表自願退職
    條例第十六條之限制，再者，所謂維持債務人及其共同生活之親屬生活所必需者
    ，不得為查封規定，係指衣服、寢具或其他相類之物品而言，且是強制執行程序
    之問題，並非強制執行法第十四條所謂消滅或妨礙債權人請求之事由，益證上訴
    人所主張不得為強制執行云云，要屬無據。
七、上訴人再主張被上訴人時隔十餘年始為本件之請求，致利息及違約金超過本金數
    倍之多，有違誠信原則，與有過失云云。惟被上訴人辯稱其曾多次聲請強制執行
    ，但因無從查悉上訴人之財產而執行無效果，並非故意不為執行，嗣因強制執行
    法修改，得請求執行法院向稅捐或其他機關調查債務人之財產狀況，才查獲上訴
    人之存款並聲請執行，並無違背誠信原則或與有過失情事等語。經查依原法院九
    十年度執字第二七０三號民事執行卷所附債權憑證，其上分別記載「本件債權人
    經參加本院六十九年民執玄字第四七０七號於七十二年十一月十五日受償新台幣
    二二三七０元（無分配之金額係執行費用）」、「本件經七十七年度民執辛字第
    七八五六號聲請執行仍無結果（蓋有七十七年十一月十八日書記官章）」、「本
    件債權人經本院八十二年民執丙字第九八九０號於八十二年十一月六日受償新台
    幣零元（蓋有八十二年十一月六日書記官章）」、「本件債權人經本院八十七年
    民執甲字第一六一六二號執行於八十七年十月二十八日受償新台幣零元及執行費
    零元（蓋有書記官章）」等字樣，復經原審調取該院八十二年度執字第九八九０
    號執行卷、八十七年度執字第一六一六二號執行卷及該院文卷銷燬清冊六十八年
    度檔字民執卷（檔號七八二一至八六三七號、第三冊）、該院文卷銷燬清冊六十
    九年度檔字民執卷（檔號七九二四至九九九七號、第三冊），查核屬實，有如前
    述，足見被上訴人自取得執行名義之後，曾多次聲請強制執行，但因查無上訴人
    之財產而執行無效果。且強制執行法於八十五年十月九日修正第十九條第一項為
    ：「執行法院對於強制執行事件，認有調查之必要時，得命債權人查報，或依職
    權調查之。」，並增訂第十九條第二項規定，「執行法院得向稅捐及其他有關機
    關、團體或知悉債務人財產之人調查債務人財產狀況，受調查者不得拒絕。但受
    調查者為個人時，如有正當理由，不在此限。」，以實現債權人之權利，被上訴
    人之抗辯，自堪採信。
八、上訴人復主張被上訴人於首次聲請強制執行時，明知上訴人時任國代，除有每月
    伍萬餘元薪津外，尚有不動產，可供執行查封抵償債務，非無財產可供執行，且
    實際上亦非不易查得，被上訴人竟捨棄不為，逕報請核發債權憑證，依強制執行
    法第二十七條所示要件，已非合法云云。惟按當事人或利害關係人，對於執行法
    院強制執行之命令，或對於執行法官、書記官、執達員實施強制執行之方法，強
    制執行時應遵守之程序，或其他侵害利益之情事，得於強制執行程序終結前，為
    聲請或聲明異議，強制執行法第十二條，定有明文。是上訴人上開之主張，縱使
    屬實，自應於強制執行程序終結前，向執行法院聲明異議，核與強制執行法第十
    四條所謂消滅或妨礙債權人請求之事由有間，其主張自無可取。
九、綜上所述，上訴人主張，為不足採，被上訴人抗辯，尚屬可信。從而，上訴人主
    張本於強制執行法第十四條之規定，請求將原法院九十年民執字二七０三號執行
    程序應予撤銷，為無理由，不應准許。原審為上訴人敗訴之判決，並無不合。上
    訴意旨指摘原判決不當，求予廢棄改判，為無理由，應予駁回。
十、本件事證已臻明確，兩造其餘之陳述及攻擊防禦方法，經審酌核與判決結果不生
    影響，不再一一論述；上訴人請求通知被上訴人之法定代理人梁成金、總經理曾
    銘宗到場，核無必要，併此敘明。
據上論結，本件上訴為無理由，依民事訴訟法第四百四十九條第一項、第七十八條，
判決如主文。
中      華      民      國    九十      年    十二    月     二十五     日
                                臺灣高等法院民事第十一庭
                                    審判長法  官  吳  景  源
                                          法  官  滕  允  潔
                                          法  官  連  正  義
右正本係照原本作成。
如不服本判決，應於收受送達後二十日內向本院提出上訴書狀，其未表明上訴理由者
，應於提出上訴後二十日內向本院補提理由書狀（均須按他造當事人之人數附繕本）
上訴時應提出委任律師或具有律師資格之人之委任狀；委任有律師資格者，另應附具
律師及格證書及釋明委任人與受任人有民事訴訟法第四百六十六條之一第一項但書或
第二項（詳附註）所定關係之釋明文書影本。
中      華      民      國    九十      年    十二    月     二十七     日
                                          書記官  張  永  中
附註：
民事訴訟法第四百六十六條之一（第一項、第二項）：
對於第二審判決上訴，上訴人應委任律師為訴訟代理人。但上訴人或其法定代理人具
有律師資格者，不在此限。
上訴人之配偶、三親等內之血親、二親等內之姻親，或上訴人為法人、中央或地方機
關時，其所屬專任人員具有律師資格並經法院認為適當者，亦得為第三審訴訟代理人
。


司法院資訊處製作；財團法人民間司法改革基金會備份。
